【裁判字號】    97,訴,1543
【裁判日期】    970717
【裁判案由】    清償債務
【裁判全文】
臺灣臺北地方法院民事判決              97年度訴字第1543號
原      告  甲○○
                        2號5.
被      告  雅富建設開發股份有限公司（原名：雅富建設開發
            有限公司）
法定代理人  丙○○
                         3樓.
訴訟代理人  乙○○
上列當事人間清償債務事件，本院於民國97年6 月19日言詞辯論
終結，判決如下：
    主      文
原告之訴駁回。
訴訟費用由原告負擔。
    事實及理由
壹、程序方面：
    按當事人得以合意定第一審管轄法院。但以關於由一定法律
    關係而生之訴訟為限。前項合意，應以文書證之，民事訴訟
    法第24條定有明文。本件依兩造所簽立股權轉讓協議書（以
    下稱系爭協議書，見本院卷第28、29頁）第6 條約定，因本
    協議所生任何糾紛，雙方合意以本院為第一審管轄法院，故
    本院自有管轄權。
貳、實體方面：
一、原告起訴主張略以：
（一）伊之兄即訴外人余浩明與被告共同從事台北市○○段○○
      段642 、656 、659 及688 等地號土地之開發作業（以下
      稱系爭開發案），雙方約定權利義務各半，民國95年7 月
      6 日並以被告名義與地主即訴外人陳南晉簽定合建主協議
      書（以下稱系爭合建契約），依約應給付訴外人陳南晉新
      台幣（下同）1,288 萬元，簽約時已支付203 萬元，其中
      100 萬元部分由被告負擔，餘由訴外人余浩明負擔，再由
      被告、訴外人余浩明分別開立發票日95年9 月15日、面額
      140 萬元之支票（以下稱系爭支票）及到期日95年9 月15
      日、面額300 萬元之商業本票予訴外人陳南晉，用以支付
      第一期之尾款及第二期款，該440 萬元依余浩明與被告之
      約定，應由渠等各自負擔半數之金額。
（二）嗣訴外人余浩明於95年9 月14日將其就系爭開發案之所有
      權利義務讓與伊，伊並於同年月15日與被告簽訂系爭協議
      書，被告同意將其就系爭開發案之所有權利義務讓與伊，
      伊則同意於2 個月內給付被告170 萬元，另於1 年內給付
      被告160 萬元，做為受讓系爭開發案股權之對價，伊當日
      並赴臺灣土地銀行萬華分行存入70萬元至被告於該行所申
      請帳號000000000000號帳戶內，以協助被告兌現系爭支票
      。詎被告未於95年9 月15日下午3 時30分前將其餘之70萬
      元存入前開帳戶，致系爭支票退票，經伊斡旋結果，訴外
      人陳南晉同意於同年月18日再為提示，惟其屆期提示竟再
      遭退票，被告並將伊前存入之70萬元據為己有，訴外人陳
      南晉亦因系爭支票未獲兌現而解除系爭合建契約，並沒收
      被告前已付之所有款項。伊即要求被告返還前所支付之70
      萬元，被告並於95年10月2 日寄發存證信函表示願返還之
      ，惟屢經催討，仍未置理。
（三）本件因可歸責被告之事由，未履行其依系爭協議書所負之
      使系爭支票兌現之義務，致訴外人陳南晉解除系爭合建契
      約，被告顯已無法將系爭開發案之股權轉讓予伊，系爭協
      議書之目的已無法達成，伊自得解除兩造間之股權轉讓協
      議，被告依民法第259 條之規定應返還伊前所給付之70萬
      元，爰依法提起本件訴訟等語。並聲明：被告應給付原告
      70萬元，及自支付命令送達之翌日起至清償日止按年息5%
      計算之利息。
二、被告則略以：
（一）依伊與訴外人余浩明之約定，雙方就系爭開發案之權利義
      務各半，原告當日所存入之70萬元，為其就系爭支票所應
      負擔之部分，且原告既未合法解除系爭股權轉讓協議契約
      ，依系爭協議書第4 條第1 款，原告亦應給付伊70萬元以
      兌現系爭支票。
（二）依系爭協議書第4 條第3 款約定，自95年9 月16日起，與
      陳南晉後續之合建合約均由原告獨自履行，而系爭支票存
      款帳戶內之140 萬元乃原告向伊購買股權之價金。至伊雖
      寄發存證信函予原告，惟伊之意並非無條件返還原告70萬
      元，原告尚應給付伊其購買股權之價金，扣除此部分，原
      告尚欠伊190 萬元等語，資為抗辯。
三、兩造不爭執事項：
（一）訴外人余浩明與被告共同從事系爭開發案，雙方約定權利
      義務各半，95年7 月6 日並以被告名義與地主即訴外人陳
      南晉簽訂系爭合建契約，依約應給付訴外人陳南晉1,288
      萬元，簽約時已支付203 萬元，被告另開立系爭支票，訴
      外人余浩明則開立到期日95年9 月15日、金額300 萬元之
      商業本票予訴外人陳南晉，用作第一期之尾款及第二期款
      之支付。
（二）訴外人余浩明於95年9 月14日將其就系爭開發案之所有權
      義務讓予原告，原告於同年月15日與被告簽訂系爭協議書
      ，被告同意將系爭開發案之所有權利義務讓與原告，原告
      則同意於2 個月內給付被告170 萬元，另於1 年內給付16
      0 萬元做為系爭開發案股權之對價。
（三）原告於95年9 月15日存入70萬元至被告於臺灣土地銀行萬
      華分行所申設帳號000000000000號之帳戶內。
四、本件之爭點為：原告解除系爭股權轉讓協議，有無理由？茲
    敘述如下：
（一）按依契約之性質或當事人之意思表示，非於一定時期為給
      付不能達其契約之目的，而契約當事人之一方不按照時期
      給付者，他方當事人得不為前條之催告，解除其契約。民
      法第255 條固定有明文。惟所謂給付遲延，乃債務人依約
      有為給付之義務，因可歸責於債務人之事由，於債務已屆
      清償期，給付可能而未為給付，若債務人依約並未負有給
      付義務，自無給付遲延之可言。本件原告雖主張依兩造間
      系爭協議書之約定，被告負有使系爭支票兌現之契約義務
      ，惟觀諸系爭協議書第2 條、第3 條及第4 條之內容，兩
      造係約定被告同意將系爭開發案所有權利義務讓與原告，
      原告則應於系爭協議書簽訂後2 個月內給付被告170 萬元
      ，另於1 年內給付被告160 萬元，被告則應於原告交付17
      0 萬元之同時，將所有與系爭開發案有關之文件交予原告
      ，原告並應於簽訂系爭協議書之同時交付被告70萬元，供
      被告兌現系爭支票，則被告之契約義務為將系爭開發案所
      有權利義務讓與原告，並於原告交付170 萬元之同時，將
      所有與系爭開發案有關之文件交予原告，原告則有給付原
      告330 萬元，並應於簽訂系爭協議書之同時交付被告70萬
      元以供被告兌現系爭支票之義務，是依約被告並不負有使
      系爭支票兌現之義務，而是原告負有支付70萬元協助被告
      兌現系爭支票之義務，是原告主張被告負有讓系爭140 萬
      元支票兌現之契約義務，惟未按照時期給付，有給付遲延
      情事，而主張解除系爭股權轉讓協議，自無理由。
（二）次按因不可歸責於債務人之事由，致給付不能者，債務人
      免給付義務，民法第225 條第1 項亦有明定。本件原告雖
      主張因訴外人陳南晉二度提示系爭支票均未獲兌現，故解
      除系爭合建契約云云，惟縱使因訴外人陳南晉解除系爭合
      建契約，被告已無法將系爭開發案之股權轉讓予原告，而
      有給付不能之情事，然原告並未舉證證明訴外人陳南晉解
      除系爭合建契約確係因系爭支票未獲兌現所致，縱二者間
      確有因果關係存在，惟原告於95年9 月15日雖曾存入70萬
      元至被告於臺灣土地銀行萬華分行申請之帳號0000000000
      00號帳戶內，惟其存入時間為當日下午3 時52分許，有該
      行97年5 月21日萬存字第0970000024號函暨所附之支票存
      款戶往來明細對帳單在卷可按（見本院卷第43、44頁），
      已逾金融機構下午3 時30分之結算時間，原告依系爭協議
      書之約定既有支付70萬元以供被告兌現系爭支票之義務，
      惟其卻未依約於95年9 月15日下午3 時30分前存入70萬元
      ，致系爭支票因存款不足而遭退票，原告自有未履行契約
      義務之情事。另訴外人陳南晉雖於95年9 月19日復提示系
      爭支票，因被告於同年9 月18日將前開帳戶內之140 萬元
      提領，致陳南晉於翌日提示亦因存款不足而不獲付款，有
      臺灣土地銀行萬華分行前開函文暨所附之支票存款戶往來
      明細對帳單、退票理由單附卷可佐（見本院卷第43、44、
      46頁），惟被告否認其有請訴外人陳南晉於95年9 月19日
      再提示系爭支票之情事，原告就此亦未能舉證以實其說，
      難認被告有何可歸責事由存在，原告依此主張解除系爭股
      權轉讓協議，亦無理由。
五、從而，原告主張被告有給付遲延及給付不能情事而解除兩造
    間簽訂之股權轉讓協議，並依民法第259 條之規定請求被告
    應返還70萬元，及自支付命令繕本送達翌日（即96年12月6
    日）起至清償日止按年息5%計算之利息，為無理由，應予駁
    回。
六、本件事證已臻明確，兩造其餘攻擊或防禦方法，經本院審酌
    後，認均與本件之結論無涉，茲不再一一論述，併予敘明。
七、據上論結：本件原告之訴為無理由，依民事訴訟法第78條，
    判決如主文。
中    華    民    國    97    年    7     月    17    日
                  民事第一庭法  官  蔡和憲
以上正本係照原本作成。
如對本判決上訴，須於判決送達後20日內向本院提出上訴狀。
中    華    民    國    97    年    7     月    17    日
                            書記官  巫玉媛


司法院資訊處製作；財團法人民間司法改革基金會備份。
